【裁判字號】    91,自,468
【裁判日期】    920715
【裁判案由】    侵占
【裁判全文】
臺灣板橋地方法院刑事判決                          九十一年度自字第四六八號
    自  訴  人  偉勛交通企業有限公司
    代  表  人  丙○○
    自訴代理人  戊  ○
    被      告  丁○○
                乙○○
右列被告等因侵占案件，經自訴人提起自訴，本院判決如左：
    主  文
丁○○、乙○○均無罪。
    理  由
一、自訴意旨略以：被告丁○○與乙○○係夫妻關係，於民國九十年八月二十三日，
    以渠等共有之自小客車一輛，向自訴人偉勛交通企業有限公司（下稱偉勛公司）
    承租車號Ｂ八－四三０號營業小客車車牌二面，懸掛在自己所有之自小客車上，
    參與計程車營運，並簽立契約書，約定每月應繳納行政管理費新台幣（下同）一
    千二百元，並自行負擔稅款、強制責任保險、規費等費用，而由自訴人先行墊付
    ，而於每三個月至自訴人偉勛公司營業處所結清一次所積欠費用。詎被告於取得
    牌照後，意圖為自己不法之所有，易持有為所有將系爭牌照侵吞入己，而於同年
    九月一日，駛往台北縣中和市○○路四三九號一樓永佳當鋪，將其自小客車連同
    車牌典當借款，且未依約給付費用予自訴人，尚積欠自訴人帳款七萬元，因認被
    告丁○○與乙○○共同涉犯刑法第三百三十五條第一項之侵占罪嫌等語。
二、按犯罪事實應依證據認定之，無證據不得推定其犯罪事實；又不能證明被告犯罪
    者，應諭知無罪之判決，刑事訟訴法第一百五十四條、第三百零一條第一項分別
    定有明文。又刑法上之侵占罪，須持有人變易其原來之持有意思而為不法所有之
    意思，始能成立，如僅延遲未交還持有物或有其他原因致一時未能交還，即缺乏
    主觀要件，自難遽以該罪相繩（最高法院六十八年度台上字第三一四六號判例參
    照）。
三、本件自訴人認被告二人涉有前開侵占罪嫌，係以自訴人之指訴被告二人將上開車
    牌連同車輛一併典當借款，仍未返還該車牌及行車執照之情事，及台北市計程車
    客運業駕駛自備車輛參與經營契約書（下稱系爭契約）為主要論據。訊之被告丁
    ○○固坦有將車牌連同車輛一併典當等情不諱，惟其與乙○○均堅決否認右揭侵
    占犯意，被告丁○○係辯稱：伊與被告乙○○係於九十年四月間離婚之前，係以
    乙○○名義與自訴人租用車牌，以經營計程車業務，離婚之後，伊即主動至自訴
    人公司告訴上情，經自訴人協議，以自己名義自行向車行租用車牌，後來因需要
    用錢，才將車子跟車牌一起典當借款，並無不法所有意圖等語。被告乙○○則以
    ：伊係於八十七年間即向自訴人租用營業車牌使用，惟於其與被告丁○○離婚後
    ，並未於九十年八月二十三日再另行與自訴人簽立參與經營契約等語置辯。經查
    ：
(一)、系爭契約係由被告丁○○一個人單獨與自訴人簽立，而被告乙○○則並未共同參
    與簽立系爭契約乙節，業據被告丁○○供明在卷，此亦為自訴人代理人戊○所不
    爭執，又據證人甲○○證述：系爭車牌係由被告丁○○一個人獨自至當舖典當等
    情屬實，核與被告乙○○上開所辯情節相符合；復觀諸系爭契約書連帶保證人欄
    之「乙○○」簽名，經本院以肉眼比對後發現，確與被告丁○○之字跡相同，被
    告丁○○及自訴人代理人戊○均指稱係由被告丁○○所簽，故並無積極證據足資
    證明，被告乙○○因租用車牌契約而持有系爭車牌情事，則更遑論有何變易持有
    為所有之侵占系爭車牌犯行。
(二)、按民法第二百五十九條規定：契約解除時，由他方所受領之給付物，應返還之。
    次按系爭契約第十五條、第十九條固規定有：「本契約之存續期間為二年，期滿
    一個月前互不為通知終止契約，本契約視同繼續有效」、「乙方如有下列情形之
    一，經甲方書面催告十五日內仍不予處理，甲方得一造解除契約：(一)．．．(二)乙
    方未按約定日期繳交購車之分期付款、違規罰款、行政管理費、各項稅款、保險
    費、以及甲方代付之其他費用等逾二個月．．」。經查，本件自訴人雖聲稱被告
    二人於九十年八月二十三日簽約後即積欠費用未繳，惟並無證據證明自訴人曾向
    系爭契約當事人即被告丁○○為終止契約之意思表示，則依系爭契約之前開約定
    ，本件營業小客車車牌租賃契約應尚未終止，而繼續有效，故被告丁○○在約定
    之租賃期間內有權使用自訴人之營業用小客車車牌。則被告丁○○固於繼續使用
    車牌期間，將其自己所有之車輛連同其懸掛的系爭車牌為擔保，交付於當舖業，
    向其借款、支付利息，然並未將車牌轉賣予當舖業者，從而，當舖業者於收當物
    品後，其物主既得以質當原本取贖，尚難僅以被告丁○○有典當之事實，即遽認
    被告丁○○係以變易原有「持有」之意思為「所有」之意思而出典。
(三)、被告乙○○早於八十七年間起即以自己所有之自小客車，向自訴人租用營業車牌
    ，由被告乙○○與丁○○夫妻二人輪流駕車營業，之前均有正常繳款乙節，為自
    訴人所不否認，則自訴人既與被告乙○○及丁○○二人有長期之租賃關係，衡情
    自當知悉被告丁○○另行與其簽立系爭契約，係因與乙○○離婚之緣故，否則自
    訴人祇要不與被告乙○○終止契約，依原來自訴人制式的契約條款即足已使契約
    繼續有效，焉需另由被告丁○○與自訴人再行簽立契約。參以系爭契約連帶保證
    人「乙○○」之簽名既明顯出自於被告丁○○所為，已如前述，而自訴人代理人
    戊○亦陳稱：自訴人確實並未向連帶保證人對保等語，則被告丁○○供稱：經伊
    表明已與乙○○離婚，車行小姐仍一定要伊填保證人欄，並告稱可以填寫乙○○
    沒有關係乙節，乃信而有徵，堪認為真實，是應認為被告丁○○主觀上係為應自
    訴人公司承辦人員之指示而「填上」被告乙○○之姓名、身分證字號及住址，然
    並無偽造乙○○署押之犯意，自訴人自始即已知悉尚需與被告乙○○完成對保程
    序，始會發生保證效力。是被告丁○○係依據系爭契約約定收受持有系爭車牌以
    參與計程車客運經營，雖被告丁○○嗣後因生活不濟而將自己所有車輛出質典當
    予當舖，又因無法籌錢以原本贖回質當物，以致附合在車輛之系爭車牌亦連帶無
    法取回使用，惟參諸證人甲○○既證述：典當車輛需提出自備車輛參與經營契約
    書，以證明車輛為出典人所有等語，並提出被告丁○○所出示之系爭契約影本暨
    行照及押當車輛借用切結書各一份為佐，則永佳當舖亦清楚知道被告丁○○若逾
    期不贖回質當車輛，其有權變賣者乃被告丁○○所有之出質車輛，並不包括為自
    訴人偉勛公司所有之車牌，故尚無可逕自認被告丁○○未贖回車輛之行為，係有
    不法所有系爭車牌之意圖。況被告丁○○已於九十二年七月十日向永佳當舖清償
    借款本息，並已贖回系爭車牌返還予自訴人，有協議書一份存卷可稽，故本件應
    純屬民事債務不履行糾紛事件。綜上，參酌最高法院上開判例意旨，被告丁○○
    因經濟困難致一時未能取回車輛並交還系爭車牌，既缺乏持有人變易其原來之持
    有意思而為不法所有之主觀犯意，尚難僅以被告遲未繳還系爭牌照、積欠行政管
    理費等費用，即率爾認定被告有侵占犯意。此外，復查無其他積極證據證明被告
    丁○○及乙○○有自訴意旨所指侵占犯行，既無法證明被告二人犯罪，依照首開
    說明，本件自應為無罪之諭知。
四、按刑事訴訟法第三百二十五條規定：「告訴或請求乃論之罪，自訴人於第一審辯
    論終結前得撤回其自訴」，是得撤回自訴者，以告訴或請求乃論之罪為限。惟本
    件自訴被告涉犯者，係刑法第三百三十五條第一項之侵占罪嫌，為非告訴或請求
    乃論之罪，依法不得於第一審辯論終結前撤回自訴，揆諸前揭說明，自訴人之撤
    回，自不生撤回之效力，本院仍應為裁判，附此陳明。
據上論結，應依刑事訴訟法第三百四十三條、第三百零一條第一項判決如主文。
中      華      民      國    九十二    年      七    月    十五      日
                                      臺灣板橋地方法院刑事第六庭
                                          法  官  林淑婷
右正本證明與原本無異
如不服本判決應於送達後十日內向本院提出上訴狀
                                          書記官  廖貞音
中      華      民      國    九十二    年      七    月    十五      日


司法院資訊處製作；財團法人民間司法改革基金會備份。
